【裁判字號】    98,消債更,296
【裁判日期】    980915
【裁判案由】    更生事件
【裁判全文】
臺灣臺南地方法院民事裁定           98年度消債更字第296號
聲  請  人
即  債務人  甲○○
代  理  人  吳健安律師
上列當事人因消費者債務清理事件聲請更生，本院裁定如下：
    主  文
聲請駁回。
聲請費用新臺幣壹仟元由聲請人負擔。
    理  由
一、按債務人與金融機構協商成立者，不得聲請更生或清算，但
    因不可歸責於己之事由，致履行顯有重大困難者，不在此限
    ；本條例施行前，債務人依金融主管機關協調成立之中華民
    國銀行公會會員辦理消費金融案件無擔保債務協商機制與金
    融機構成立之協商，準用前項之規定，消費者債務清理條例
    （下稱本條例）第 151條第5項、第6項分別定有明文。衡諸
    前開規定之立法意旨，可見債務人無論在本條例施行前後，
    與金融機構之債權人成立協商後，即應本於債權契約之誠信
    原則勉力履行，除非有前述不可歸責於己之事由，且其履行
    顯然有重大困難，不得率爾依本條例更生程序清理其債務。
    又按聲請更生或清算不合程式或不備其他要件者，法院應以
    裁定駁回之，但其情形可以補正者，法院應定期間先命補正
    ，復為同條例第8條所明定。
二、本件聲請意旨略以：聲請人即債務人甲○○為現役軍人，每
    月薪資約為新臺幣（下同）57,179元，除此薪資收入外，並
    無其他財產，然累積債務總金額已達1,439,547 元，前曾依
    照中華民國銀行公會會員辦理消費金融案件無擔保債務協商
    機制，與債權人香港商香港上海匯豐銀行股份有限公司（下
    稱香港上海匯豐銀行）等9 家銀行成立協商，每月應還款金
    額為23,251元。惟聲請人自民國94年10月起，遭債權人台灣
    中小企業銀行股份有限公司（下稱台灣中小企業銀行）依臺
    灣臺北地方法院94年度執字第2651號執行命令，每月扣薪約
    17,5 00元，聲請人尚幫父親楊保定每月償還約17,000元；
    另聲請人每月須支出房租8,000元、全家生活必要支出30,00
    0元，是有不可歸責於己致履行協商條件顯有重大困難之事
    由，符合消費者債務清理條例第3條、第151條第5項但書之
    規定，爰依上開規定，提出財產及收入狀況說明書、債權人
    清冊、債務人清冊，聲請更生等語。
三、經查，債務人於本件更生聲請前，已先於95年3月14 日依金
    融主管機關協調成立之中華民國銀行公會會員辦理消費金融
    案件無擔保債務協商機制與香港上海匯豐銀行等9 家金融機
    構成立協商，自95年4月份起，分80期，利率0%，每月23,25
    1元分期償還等情，聲請人自95年4月起開始依約繳款，繳款
    1期，於95年5月即毀諾等情，有香港上海匯豐銀行98年7月
    17 日之民事陳報狀在卷足憑，堪信為真實。
四、聲請人雖主張因每月遭扣薪3分之1，且須幫父親楊保定償還
    債務等，有不可歸責於己致履行協商條件顯有重大困難之事
    由云云，惟查：
  (一)按消費者債務清理條例之立法目的，乃為兼顧債權人、債務
    人雙方之利益，對陷於經濟上困境之消費者，使其透過重建
    型之更生程序或清算型之清算程序清理其債務，藉以妥適調
    整債務人與債權人及其他利害關係人間之權利義務關係，保
    障債權人獲得公平受償，並謀求消費者經濟生活之重建復甦
    機會，是以，債務人為使其有經濟復甦更生之機會，自應以
    誠實及信用之原則面對自己之債務，積極勉力謀求更生償債
    方案，除應積極開源努力勤奮工作以增加收入償還債務外，
    尚須節流儉樸其生活需求而適當控制其生活費用支出，以達
    成勉力履行債務。次按消費者債務清理條例第151條第 5、6
    項規定：「債務人與金融機構協商成立者，不得聲請更生或
    清算。但因不可歸責於己之事由，致履行顯有重大困難者，
    不在此限。本條例施行前，債務人依金融主管機關協調成立
    之中華民國銀行公會會員，辦理消費金融案件無擔保債務協
    商機制與金融機構成立之協商，準用前項之規定。」，所謂
    因不可歸責於己之事由，致履行顯有重大困難之情形，應係
    指債務人與最大債權金融機構協商「成立後」，債務人之經
    濟狀況、生活等客觀事實有顯著變動者而言，亦即債務清償
    方案成立後，固由債務人按其條件履行，惟須於其後發生情
    事變更，在清償期間因不可歸責於己之事由，而有收入或收
    益不如預期或支出增加之情形，致該還款方案履行困難甚或
    履行不能，始能聲請更生或清算。此項規定旨在避免債務人
    任意毀棄已成立之協商，濫用更生或清算之裁判上債務清理
    程序，況該債務清償方案係經當事人行使程序選擇權所為之
    債務清理契約，債務人自應受該還款協議所拘束。
  (二)聲請人主張每月須支出房租8,000元、全家生活必要支出30,
    000 元（即個人生活必要支出及父母親扶養費用）等語，惟
    查內政部所公告98年度臺灣省低收入戶最低生活費用每人每
    月為9,829 元，該生活費標準係按照政府最近一年平均每人
    消費支出（包括食品費、衣著鞋襪費、房租水電費、家居管
    理費、醫療保健費、交通通訊費、娛樂教育費及雜項支出）
    百分之60訂定，是認聲請人每月必要生活費用（包含食、衣
    、住、行、強制性保險等）依上開標準以每月9,829 元計算
    ，始屬合理。聲請人尚主張每月須支出父親楊保定、母親楊
    林炳吟之扶養費用，依前開說明，楊保定及楊林炳吟之扶養
    費用亦應各以9,829元計算，然此筆扶養費之支出，依法應
    負擔扶養之人為聲請人、胞姊楊素卿及胞兄楊信男3人，聲
    請人僅須負擔3分之1，即6,553元【計算式：9,829元×2÷3
    ＝6,553元】。
  (三)聲請人自陳自94年10月起即遭台灣中小企業銀行聲請強制扣
    薪，可知台灣中小企業銀行聲請強制扣執行聲請人之薪水係
    於本件95年3月14日債務協商之前，則聲請人於95年3月間與
    債權人協商時應已將其遭其他債權人強制執行之情形考量在
    內後，同意每月清償23,251元。惟本條例第151條第5項、第
    6項所稱「不可歸責於己之事由，致履行顯有重大困難」之
    情形，應係發生於聲請人與最大債權金融機構協商成立後，
    故聲請人上開主張其在協商之前已遭其他債權人強制執行之
    情形，自非屬本條例第151條第5項、第6項所稱「不可歸責
    於己之事由，致履行顯有重大困難」之情形。
  (四)聲請人更主張每月存款至民間債權人王靜雯之帳戶以償還借
    款，並提出94年11月至98年5 月存款予王靜雯之存款憑條為
    證，然聲請人並未提出借款證明，無法認定聲請人與王靜雯
    間確有借貸關係存在。縱聲請人提出存款憑條以證明其與王
    靜雯間之借貸關係，惟查聲請人自94年11月7 日已開始將款
    項存入王靜雯之帳戶，則聲請人與王靜雯間之借貸成立於本
    件95年3月14 日債務協商之前，聲請人於債務協商時即可評
    估其對王靜雯之債務每月應償還金額，認其尚足支付每月23
    ,251 元之還款金額，始承諾本件協商條件，是以聲請人主
    張對王靜雯之還款支出，亦難謂係「非可歸責於聲請人，致
    履行原協商內容有重大困難」之事由。
  (五)至聲請人主張幫父親楊保定償還其向台灣中小企業銀行之借
    款債務一事，查楊保定曾向台灣中小企業銀行辦理綜合消費
    性貸款、卡友理財貸款、金來轉現金卡小額貸款及信用卡等
    消費借貸，惟聲請人均非上述消費借貸債務之債務人或保證
    人，有台灣中小企業銀行98年7月17日民事陳報狀暨楊保定
    消費性貸款申請書、卡友理財貸款契約、現金卡申請書、國
    際信用卡申請書附卷可稽，聲請人自無義務替楊保定償還其
    借款，且聲請人自身之債務尚未清理完畢，竟先償還他人債
    務，悖於常理，並不足採，況聲請人之財產及薪資為所有債
    權之總擔保，是非為維持其財產所為之支出行為，減損其積
    極財產，自不得列為其應支出項下。
  (六)基上所陳，聲請人每月實際收入57,179元，有空軍軍官學校
    98 年7月29日空官校務字第0980004394號函附卷可參，扣除
    聲請人每月基本生活費用9,829元、父親及母親扶養費6,553
    元後，餘額40,797元，已足夠履行聲請人依債務協商約定每
    月應償還之款項23,251元。再者，縱聲請人現遭台灣中小企
    業銀行聲請強制扣薪3分之1，扣除強制扣薪部分後，聲請人
    每月仍可支領約38,120元，於扣除聲請人每月基本生活費用
    9,829元、父母親扶養費6,553元後，尚有餘額21,738元，與
    聲請人每月應償還之協商款項僅差距1,513元，若聲請人再
    樽節支出，亦可履行債務協商之還款條件。從而，聲請人並
    無不能清償或不能清償之虞至為明確，又聲請人所提出之證
    據，亦不足以證明其確有「因不可歸責於己之事由致履行顯
    有重大困難」之情形，自與消費者債務清理條例第151條第5
    項之要件，顯有未合。
五、末按債務清償方案既係經當事人於本條例施行前行使選擇權
    所合意成立之債權契約，債務人自應受該成立之契約所拘束
    ，如認該協商成立之清償方案其後有不適當履行之情形，仍
    應誠實面對債務，再循本條例所定之協商機制，誠意向債權
    人協商謀求更合理之清償方案，而非輕率毀諾，逕為聲請更
    生清理程序。查聲請人既於本條例施行前與債權人香港上海
    匯豐銀行等銀行成立協商，每月償還23,251元，且已依協商
    方案履行，如事後有履行不便之情形，認清償方案應予適當
    調整，非不可經由本條例所規定之協商程序，再與債權人重
    新協商，訂定適當可行之清償方案。且參以，97年5 月中華
    民國銀行公會決議，金融機構就曾經參加95年度債務協商毀
    諾客戶提供「個別協商一致性方案」及對有繳款困難之債務
    協商持續履約客戶提供「變更債務協商協議書方案」等語，
    是認聲請人自當循此途徑以求解決，方符合本條例兼顧保障
    債權人公平受償及重建復甦債務人經濟生活之立法目的，是
    以，聲請人率予毀諾，逕為聲請本件更生，亦有不當。
六、綜上所述，債務人於消費者債務清理條例施行前，既已與金
    融機構之債權人依金融主管機關協調成立之中華民國銀行公
    會會員辦理消費金融案件無擔保債務協商機制成立協商，且
    又無因不可歸責於己致履行顯有重大困難之事由，則其聲請
    更生，顯然違背消費者債務清理條例第151條第6項準用同條
    第5 項前段之規定，且上開欠缺又屬無從補正，從而，依上
    開說明，應予駁回其更生之聲請，爰裁定如主文。
中    華    民    國    98    年    9     月    15    日
              民事第二庭    法      官  翁金緞
上為正本係照原本作成
如不服本裁定，應於裁定送達後10日內，以書狀向本院提出抗告
，並繳納抗告費新臺幣1千元
中    華    民    國    98    年    9     月    15    日
                            書  記  官  彭建山


司法院資訊處製作；財團法人民間司法改革基金會備份。
